臺灣花蓮地方法院民事判決　　　　　　　 96年度訴字第209號
原　　　告　合作金庫商業銀行股份有限公司
法定代理人　丁○○
訴訟代理人　丙○○
訴訟代理人　戊○○
被　　　告　庚○○
被　　　告　乙○○
訴訟代理人　甲○○
被　　　告　己○○
被　　　告　壬○○
上列二人
訴訟代理人　辛○○　　住台北市○○區○○里○○○○街219
　　　　　　　　　　　　巷31.
上列當事人間塗銷土地所有權移轉登記事件，本院於96年10月23
日言詞辯論終結，判決如下：
    主  文
確認被告庚○○與被告己○○、乙○○、壬○○於民國96年1月
16日向宜蘭縣羅東地政事務所收件羅登字第18830號，就宜蘭縣
蘇澳鎮○○段6-8地號，面積779平方公尺，以買賣為原因，所為
所有權移轉登記各1/3無效。
被告己○○、乙○○、壬○○應將分別上開土地所有權移轉登記
塗銷。
訴訟費用由被告負擔。
    事實及理由
一、原告起訴主張：
    被告庚○○邀同訴外人蕭貴祿為連帶保證人於民國95年1月
    26日向原告借款新台幣（下同）150萬元，嗣後被告庚○○
    未依約還款，尚欠134萬7,852元及利息、違約金。原告向本
    院聲請假扣押被告庚○○之財產，經本院於95年12月17日裁
    定准許，並於96年1月4日向本院聲請執行假扣押。詎發現被
    告庚○○於96年1月16日將原登記為其所有之宜蘭縣蘇澳鎮
    ○○段6-8地號土地（以下簡稱系爭土地），以買賣為原因
    （以下簡稱系爭買賣契約），移轉所有權登記予被告己○○
    、乙○○、壬○○等3人，權利範圍各1/3。惟彼等間之買賣
    契約為虛偽通謀意思表示，應屬無效。茲被告庚○○怠於行
    使權利，為此提起本訴。並聲明：確認被告庚○○與被告己○○、乙○○、壬○○於96年1月16日向宜蘭縣羅東地政事
    務所收件羅登字第18830號，就宜蘭縣蘇澳鎮○○段6-8地號
    ，面積779平方公尺，以買賣為原因，所為所有權移轉登記
    各1/3無效。被告己○○、乙○○、壬○○應分別將上開土
    地所有權移轉登記塗銷，訴訟費用由被告負擔。
二、被告己○○、乙○○、壬○○等3人則以：
    系爭土地原為訴外人林羅生所有，於76年5月4日以贈與為原
    因，移轉所有權登記予被告庚○○。林羅生於80年9月25日
    死亡，其繼承人有被告壬○○、訴外人羅統祥、林榮枝三子
    及另六名女兒。被告壬○○為被告庚○○之父，被告己○○
    為羅統祥之子，被告乙○○為林榮枝之子。林羅生只是將系
    爭土地借給被告庚○○辦理自耕農，本次土地有權移轉登記
    不過是歸還予被告己○○等3人而已等語辯。並聲明：駁回
    原告之訴，訴訟費用由原告負擔。
三、被告庚○○未於言詞辯論期日到場，亦未提出書狀為爭執。
四、本件協議整理爭點，原告與被告己○○、乙○○、壬○○等
    3人同意簡化限縮爭點如下：
（一）兩造不爭執之事實：
  (一)被告庚○○邀同訴外人蕭貴祿為連帶保證人於95年1月26日
    向原告借款150萬元，嗣後被告庚○○未依約還款，尚欠134
    萬7,852元及利息、違約金。原告向本院聲請假扣押被告庚○○之財產，經本院於95年12月17日裁定准許，並於96年1
    月4日向本院聲請執行假扣押。
  (二)被告庚○○於96年1月16日將原登記為其所有之系爭土地，
    以買賣為原因，移轉所有權予被告己○○、乙○○、壬○○
    3人，權利範圍各1/3。
  (三)系爭土地原為訴外人林羅生所有，於76年5月4日以贈與為原
    因，移轉所有權予被告庚○○。林羅生於80年9月25日死亡
    ，其繼承人有被告壬○○、訴外人羅統祥、林榮枝三子及另
    六名女兒。被告壬○○為被告庚○○之父，被告己○○為羅
    統祥之子，被告乙○○為林榮枝之子。
  (四)被告己○○、乙○○、壬○○3人就系爭土地，與被告庚○○間實際上並無買賣關係，被告己○○、乙○○、壬○○亦
    未支付任何買賣價金予被告庚○○。
（二）兩造爭執之重點：
  (一)原告代位主張系爭買賣契約為通謀虛偽意思表示而無效，是
    否有理？
  (二)被告己○○、乙○○、壬○○等3人是否應將系爭土地於96
    年1 月16日以買賣為原因所為之所有權移轉登記予以塗銷？
五、本院之判斷：
  (一)被告己○○、乙○○、壬○○等3人就系爭土地，與被告庚○○間實際上並無買賣關係，被告己○○、乙○○、壬○○
    亦未支付任何買賣價金予被告庚○○，為被告己○○等3人
    所自認，且經本院向宜蘭縣羅東地政事務所函調之該所收件
    羅登字第18830號案，系爭土地所有權移轉登記係以買賣為
    原因辦理移轉登記，則系爭土地買賣既無價金之支付，竟以
    「買賣」為原因辦理移轉登記，且係於原告即將執行假扣押
    之接密時期為之，顯係基於規避強制執行程序之通謀虛偽所
    為之脫產行為。另土地登記有絕對之效力，系爭土地於76年
    5月4日已以「贈與」為原因，登記為被告庚○○所有，豈有
    於移轉登記近20年後，突然歸還予被告被告己○○、乙○○
    、壬○○等3人之理？是被告己○○等3人前開辯解，自不可
    採信。又被告庚○○對於原告主張之事實，已於相當時期受
    合法之通知而於言詞辯論期日不到場，亦未提出書狀為爭執
    ，視同自認，依民事訴訟法第280條第3項、第1項亦有明文
    ，原告前主張自堪信為真實。
  (二)按表意人與相對人通謀虛偽而為意思表示者，其意思表示無
    效，民法第87條第1項前段定有明文。且被告庚○○原為系
    爭土地所有權人，竟通謀虛偽辦理移轉系爭土地所有權予被
    告己○○等3人，自難期待其再向彼等3人行使返還土地所有
    權移轉之權利。
  (三)綜上所述，原告依據民法第242條代位權、第767條所有物返
    還請求權之法律關係，請求確認被告庚○○與被告己○○、
    乙○○、壬○○於96年1月16日向宜蘭縣羅東地政事務所收
    件羅登字第18830號，就宜蘭縣蘇澳鎮○○段6-8地號，面積
    779平方公尺，以買賣為原因，所為所有權移轉登記各1/3無
    效。被告己○○、乙○○、壬○○應分別將上開土地所有權
    移轉登記塗銷為有理由，應予准許。
六、結論：原告之訴為有理由，依民事訴訟法第385條第1項前段
    、第78條、第85條第1項，判決如主文。
中　　華　　民　　國　　96　　年　　11　　月　　6　　日
  　　　　　　　  臺灣花蓮地方法院民事庭
                      法      官　湯文章
上列為正本係照原本作成。
如不服本判決，應於送達後20日內，向本院提出上訴狀並表明上
訴理由，如於本判決宣示後送達前提起上訴者，應於判決送達後
20日內補提上訴理由書(須附繕本)。
中　　華　　民　　國　　96　　年　　11　　月　　6　　日
　　　　　　　　　　　法院書記官　黃倪濱
